ACORDAO-COMPLETO-2502628

ACÓRDÃO 11679/2021 ATA 31/2021 - SEGUNDA CÂMARA

VISTOS, relatados e discutidos estes autos de tomada de contas especial (TCE) instaurada pela Caixa Econômica Federal (Caixa) em desfavor de Lucicleide Xavier Ferreira dos Santos e Gustavo Maciel Lins de Albuquerque, como então prefeitos de Sertânia - PE (gestões: 2009-2012 e 2013-2016, respectivamente) , diante da não execução do objeto pactuado pelo Contrato de Repasse n.º 282.413-36/2008 celebrado, em 31/12/2008, para a "Estruturação da rede de serviços de atenção básica de saúde" sob o montante de R$ 217.273,22 pelo aporte de R$ 200.000,00 em recursos federais e R$ 17.273,22 em recursos da contrapartida, tendo a vigência do ajuste sido inicialmente estipulada para o período de 31/12/2008 a 12/1/2010, com o prazo final prorrogado para 31/12/2013;
ACORDAM os Ministros do Tribunal de Contas da União, reunidos em Sessão da 2ª Câmara, ante as razões expostas pelo Relator, em:
9.1. promover o arquivamento da presente tomada de contas especial, sem o julgamento de mérito, por ausência dos pressupostos de constituição e desenvolvimento válido e regular do processo, nos termos dos arts. 201, § 3º, e 212 do RITCU, diante dos elementos de convicção até aqui obtidos neste feito pelo TCU; e
9.2. enviar a cópia do presente Acórdão, com o Relatório e a Proposta de Deliberação, aos gestores indicados no item 3 deste Acórdão, para ciência.

Tomada de Contas Especial instaurada pela Caixa Econômica Federal (Caixa) em desfavor de Lucicleide Xavier Ferreira dos Santos e Gustavo Maciel Lins de Albuquerque, como então prefeitos de Sertânia  PE (gestões: 2009-2012 e 2013-2016, respectivamente), diante da não execução do objeto pactuado pelo Contrato de Repasse n.º 282.413-36/2008 celebrado, em 31/12/2008, entre o Ministério da Saúde, representado pela Caixa, e o referido município para a Estruturação da rede de serviços de atenção básica de saúde sob o montante de R$ 217.273,22 pelo aporte de R$ 200.000,00 em recursos federais e R$ 17.273,22 em recursos da contrapartida, tendo a vigência do ajuste sido inicialmente estipulada para o período de 31/12/2008 a 12/1/2010, com o prazo final prorrogado para 31/12/2013.

Segunda Câmara

3. Responsáveis: Gustavo Maciel Lins de Albuquerque (CPF XXX.839.124-XX) e Lucicleide Xavier Ferreira dos Santos (CPF XXX.129.024-XX).

13.1. Ministros presentes: Bruno Dantas (Presidente) e Raimundo Carreiro.
13.2. Ministro-Substituto convocado: Marcos Bemquerer Costa.
13.3. Ministro-Substituto presente: André Luís de Carvalho (Relator).

ANDRÉ DE CARVALHO

Trata-se de tomada de contas especial (TCE) instaurada pela Caixa Econômica Federal (Caixa) em desfavor de Lucicleide Xavier Ferreira dos Santos e Gustavo Maciel Lins de Albuquerque, como então prefeitos de Sertânia - PE (gestões: 2009-2012 e 2013-2016, respectivamente) , diante da não execução do objeto pactuado pelo Contrato de Repasse n.º 282.413-36/2008 celebrado, em 31/12/2008, para a "Estruturação da rede de serviços de atenção básica de saúde" sob o montante de R$ 217.273,22 pelo aporte de R$ 200.000,00 em recursos federais e R$ 17.273,22 em recursos da contrapartida, tendo a vigência do ajuste sido inicialmente estipulada para o período de 31/12/2008 a 12/1/2010, com o prazo final prorrogado para 31/12/2013.
2.	Eis que, após a análise inicial do feito, o Auditor Federal Paulo Vinhas Lima Junior lançou o seu parecer à Peça 57, com a anuência dos dirigentes da SecexTCE (Peças 58-59) e, em cota singela (Peça 60) , do representante do MPTCU, nos seguintes termos:
" (...)  HISTÓRICO
3.	Ao examinar o mérito destas contas especiais, a unidade técnica originalmente responsável pela instrução (então SECEX/RS) apontou que não havia evidências de prejuízo ao erário, ressaltando que a mandatária da União, em vistoria realizada em 2016, constatou a conclusão das obras e o pleno funcionamento dos postos de saúde com atendimento à população. Concluiu-se pela ausência de pressuposto de constituição válido e regular do processo, sugerindo o arquivamento da TCE.
4.	A proposta foi ratificada pelo representante do Ministério Público junto ao TCU (peça 18) . 
5.	Divergindo do encaminhamento sugerido, a Segunda Câmara desta Corte de Contas, por intermédio do subitem 1.7.1 do Acórdão nº 4050/2018 (peça 27) , determinou que a Secex/RS promovesse diligência junto à Caixa para a obtenção do processo administrativo referente ao contrato de repasse, aí incluídos os documentos de prestação de contas e os pareceres do ente repassador sobre a regularidade da execução físico-financeira e economicidade do empreendimento, além de eventuais justificativas dos gestores municipais para a excessiva demora na conclusão das obras e a prévia autorização do Ministério da Saúde e/ou da Caixa para a subsequente conclusão do objeto pactuado com recursos próprios do município.
6.	Em complemento, determinou o Acórdão, em seu subitem 1.7.2, que a Secex/RS encaminhasse novo parecer sobre o mérito, via MP/TCU, após a subsequente análise conclusiva sobre a documentação apresentada em resposta à diligência determinada pelo item 1.7.1.
7.	Promovidas as medidas saneadoras determinadas, o feito foi redistribuído para esta Unidade Técnica a qual, após análise dos elementos obtidos, reiterou a proposta inicial pelo arquivamento desta TCE (peça 45) , ao vislumbrar que estariam ausentes os pressupostos de constituição e de desenvolvimento válido e regular do processo, nos termos dos arts. 169, VI, e 212 do RITCU e do art. 5º da Instrução Normativa TCU  71/ 2012.
8.	O Ministério Público manifestou-se novamente de acordo com o encaminhamento propugnado (peça 50) .
9.	Ao prolatar o Acórdão 7128/2019-TCU-Segunda Câmara acolheu o voto do Ministro-Relator (peça 53) , e deliberou nos seguintes termos:
ACORDAM os Ministros do Tribunal de Contas da União, reunidos em Sessão da 2ª Câmara, diante das razões expostas pelo Relator, em: 
9.1. determinar que a unidade técnica promova o sobrestamento do presente TC Processo 003.875/2016-4 até a superveniente apreciação da inspeção determinada pelo item 9.1 do Acórdão 12161/2018-TCU-Segunda Câmara; e 
9.2. determinar que a unidade técnica promova o apensamento do TC-Processo 000.058/2016-5, TC Processo 000.290/2015-7, TC-Processo 014.592/2016-9 e TC-Processo 016.251/2015-6, sob a condução da Secex-PE, do TCProcesso 008.640/2015-7, sob a condução da Secex-AM, e do TC-035.823/2015, sob a condução da SecexTCE, além do presente TC Processo 003.875/2016-4, ao aludido TC Processo 017.027/2015-2 para a subsequente apreciação, em conjunto e em confronto, com a inspeção determinada pelo item 9.1 do Acórdão 12161/2018-TCU-Segunda Câmara.
10. Verifica-se que, no voto condutor da referida deliberação, o relator divergiu dos pareceres da unidade técnica e do Parquet especial por entender que se mostraria mais adequado o sobrestamento do presente feito em pela consonância com o Acórdão 12161/2018-TCU-Segunda Câmara.
11. Apontou o relator que a tardia notícia sobre a conclusão do empreendimento com o superveniente pedido para o arquivamento da TCE evidenciaria indícios de falhas nos procedimentos adotados pela Caixa na fiscalização dos objetos de contratos de repasse que redundaram em dano ao erário, com eventual impacto negativo superveniente sobre o julgamento das respectivas tomadas de contas especiais pelo TCU.
12. Como a presente TCE revelaria o semelhante emprego desse mesmo procedimento administrativo interno detectado no bojo do TC Processo 017.027/2015-2, com a prolação do aludido Acórdão 12161/2018-TCU-Segunda Câmara, o relator pugnou pelo sobrestamento do feito e o apensamento de todos os correspondentes processos de tomada de contas especial para a subsequente apreciação conjunta da inspeção determinada pelo item 9.1 do Acórdão 12161/2018-TCU-Segunda Câmara.
13. Verifica-se que os autos retornam a esta Unidade Técnica para instrução após a prolação do Acórdão 11398/2019-TCU-Segunda Câmara - Rel. Min. André de Carvalho, cuja parte dispositiva transcreve-se abaixo:
 'ACORDAM os Ministros do Tribunal de Contas da União, reunidos em Sessão da 2ª Câmara, diante das razões apresentadas pelo Relator, em: 
9.1. retirar o sobrestamento determinado pelo item 9.2 do Acórdão 12161/2018-TCU-Segunda Câmara sobre todos os correspondentes processos de tomadas de contas especial (TC-Processo 000.058/2016-5, TC Processo 000.290/2015-7, TC-Processo 014.592/2016-9 e TC-Processo 016.251/2015-6, sob a condução da Secex-PE, TC- Processo 008.640/2015-7, sob a condução da Secex-AM, e TC-035.823/2015, sob a condução da Secex-TCE) , além de retirar o sobrestamento determinado sobre o TC-Processo 003.875/2016-4 pelo item 9.1 do Acórdão 7128/2019-TCU-Segunda Câmara; 
9.2. determinar o desfazimento de todos os apensamentos determinados pelo item 9.2 do Acórdão 7128/2019-TCU-Segunda Câmara, determinado, ainda, que a competente unidade técnica promova o imediato prosseguimento de cada feito (TC-Processo 000.058/2016-5, TC Processo 000.290/2015-7, TC-014.592/2016- 9 e TC-Processo 016.251/2015-6, sob a condução da Secex-PE, TC-Processo 008.640/2015-7, sob a condução da Secex- AM, TC-035.823/2015, sob a condução da Secex-TCE, e TC-Processo 003.875/2016-4, sob a condução da Secex-TCE) ; 
9.3. determinar, nos termos do art. 250 do RITCU, que, no prazo de 15 (quinze) dias contados da ciência desta deliberação, a Caixa Econômica Federal oriente todas as suas unidades no País e, especialmente, as suas unidades no Estado de Pernambuco sobre a efetiva necessidade de pronta adoção das seguintes medidas: 
9.3.1. abstenham-se de manter o atual procedimento adotado pela Caixa, ao eventualmente cogitar sobre a aplicação do Acórdão 5690/2015-TCU-Segunda Câmara, por não se mostrar plenamente adequado, pois não poderia emprestar ao referido Acórdão 5.690/2015 o condão de servir para o integral afastamento da aplicação das suas normas internas, a exemplo da AE 099, e das subjacentes normas legais, a exemplo do art. 116 da Lei n.º 8.666, de 1993, além de todas as demais premissas fixadas pela jurisprudência do TCU; devendo atentar, pois, para a necessidade de efetivamente observar a jurisprudência do TCU no sentido de só eventualmente opinar pelo superveniente arquivamento de tomada de contas especial, com o afastamento do dano ao erário originalmente apurado, quando a posterior execução complementar ou suplementar do correspondente objeto parcialmente executado não resultar, por exemplo, no afastamento da devida demonstração do respectivo nexo causal entre o aporte dos recursos federais e os supostos dispêndios incorridos no convênio ou instrumento congênere, entre outros elementos de convicção necessários à efetiva comprovação sobre a boa e regular aplicação dos recursos federais, até porque, diante desse afastamento do nexo causal, deve subsistir a evidência do dano ao erário apurado originalmente, com a consequente responsabilização de todos os gestores envolvidos e até mesmo, se o for o caso, dos agentes públicos praticantes dessa posterior execução complementar ou suplementar do objeto parcialmente executado, nos termos dos arts. 8º e 16 da Lei n.º 8.443, de 1992; 
9.3.2. atentem também, entre outras circunstâncias tendentes a obstar a regular comprovação dos dispêndios nas respectivas prestações de contas dos ajustes, ao eventualmente cogitar sobre a aplicação do referido Acórdão 5690/2015-TCU-Segunda Câmara, para a eventual intercorrência das seguintes circunstâncias: (a) execução dos itens de serviço pendentes em desacordo com as especificações previstas no plano de trabalho; (b) subsequente desvirtuamento das etapas anteriores, já aprovadas e pagas pela Caixa, ante a superveniente complementação do objeto previamente pactuado, resultando no desvio de objeto ou no desvio de finalidade; (c) deterioração dos itens de serviço executados sob a égide do convênio ou contrato de repasse, sem a efetiva comprovação de os itens de serviço terem sido completados de modo a preservar a integral funcionalidade das parcelas já executadas; e (d) ausência ou deficiência na visita in loco para a comprovação da execução física do objeto pactuado diante da possível insuficiência de relatórios fotográficos, entre outros documentos, e da impossibilidade de, assim, verificar a efetiva veracidade dessa suposta execução; 
9.4. determinar que a Segecex informe todas as unidades técnicas junto ao TCU sobre a efetiva necessidade de observância às premissas anunciadas pelo item 9.3 deste Acórdão; 
9.5. determinar que a SecexTCE adote as seguintes medidas; 
9.5.1. envie a cópia deste Acórdão, acompanhado do Relatório e da Proposta de Deliberação, à Caixa Econômica Federal, para ciência e efetivo cumprimento ao item 9.3 deste Acórdão; 
9.5.2. envie a cópia deste Acórdão, acompanhado do Relatório e da Proposta de Deliberação, à Segecex, para ciência e efetivo cumprimento ao item 9.4 deste Acórdão; e 
1.	9.5.3. restitua o presente processo de TCE, além da isolada restituição do TC- Processo 000.058/2016-5, TC-Processo 000.290/2015-7, TC-Processo 014.592/2016-9, TC-Processo 016.251/2015-6, TC-Processo 008.640/2015-7, TC-035.823/2015 e TC-Processo 003.875/2016-4, ao respectivo Ministro-Relator, após o cumprimento dos itens 9.1, 9.2, 9.5.1 e 9.5.2 deste Acórdão, com a devida urgência, para o imediato prosseguimento de cada feito.'
EXAME TÉCNICO
14. Consoante descrito na última instrução deste processo, o ajuste celebrado entre a CEF e a Prefeitura de Sertânia/PE (peça 1, p.42-54) previu R$ 200 mil em recursos da União, além de R$ 10 mil em contrapartida, alterado por termos aditivos (peça 1, p.56-72) fixando, ao final, uma contrapartida de R$ 17.273,22. Segundo a peça 1, p.122-126, os recursos federais foram repassados somente em 8/10/2009, ou seja, mais de nove meses após a assinatura do contrato de repasse, no entanto, até o encerramento da vigência (31/12/2013) houve desbloqueio de apenas R$ 92.760,31 em recursos da União. 
15. No mesmo parecer, após avaliação da execução financeira e física do pacto com suporte nos elementos produzidos pela municipalidade contratada, evidenciou-se que não restou caracterizado prejuízo aos cofres da União, ressaltando-se, inclusive, que houve devolução dos recursos remanescentes com rendimentos de aplicação financeira. 
16. Frisou-se, ainda, que as pendências apontadas na prestação de contas em outubro de 2013, as quais impediram o desbloqueio dos recursos federais, foram sanadas com a conclusão do objeto e entrega à população. No caso, em que pese não se ter notícia nos autos acerca de quando exatamente ocorreu a conclusão dos postos de saúde, com recursos do município, eis que a CEF fez a vistoria em 2016, concluiu-se que a entrega do bem público, com devolução do saldo de recursos federais não aplicado, afastou a ocorrência de prejuízo que motivou a TCE. 
17. Conforme se extrai do seguinte excerto do voto condutor do Acórdão 11398/2019-TCU-Segunda Câmara - Rel. Min. André de Carvalho, realizada a fiscalização acima referida, concluiu-se que haviam sido sanadas parcialmente as falhas nos procedimentos da Caixa, devendo ser encaminhadas determinações de medidas corretivas à instituição financeira:
'Ao finalizar, contudo, o seu trabalho de fiscalização, a equipe de inspeção teria assinalado que não teria vislumbrado a subsistência de falhas nos procedimentos adotados pela CAIXA, até porque, "ao tomar conhecimento do Acórdão 5690/2015-TCU-Segunda Câmara, [a CAIXA] mudou o seu padrão para avaliar a funcionalidade das obras, que era a norma interna AE 099, item 3.3.8.2, passando a utilizar como paradigma o supracitado acórdão, em casos análogos aos ali tratados, ou seja, quando há uma execução apenas parcial do objeto, passou-se a acompanhar a jurisprudência do TCU que é uníssona no sentido de que a devolução integral dos valores federais transferidos só é cabível na hipótese de completa frustração do objetivo colimado pela União com a celebração do ajuste ou em face da imprestabilidade do que foi executado (Acórdão 149/2008-TCU-Segunda Câmara, Relator Aroldo Cedraz, 1.577/2011-TCU-2ª Câmara, Relator Augusto Sherman, 3.388/2011-TCU-2ª Câmara, Relator André de Carvalho, 5.821/2011-TCU-2ª Câmara, Relator André de Carvalho) ".
10. Ocorre, no entanto, que o aludido procedimento adotado pela Caixa não se mostraria plenamente adequado, pois ela não poderia emprestar ao referido Acórdão 5690/2015-TCU-Segunda Câmara o condão de servir para o pleno afastamento da aplicação das suas normas internas, a exemplo da AE 099, e das subjacentes normas legais, a exemplo do art. 116 da Lei n.º 8.666, de 1993, além de todas as demais premissas fixadas pela suscitada jurisprudência do TCU, devendo o Tribunal determinar, então, que a Caixa atente para a necessidade de efetivamente observar a jurisprudência do TCU no sentido de só opinar pelo eventual arquivamento de TCE, com o afastamento do dano ao erário originalmente apurado, quando a superveniente execução complementar ou suplementar do correspondente objeto parcialmente executado não resultar, por exemplo, no afastamento da devida demonstração do respectivo nexo causal entre o aporte dos recursos federais e os supostos dispêndios incorridos no convênio ou instrumento congênere, entre outros elementos de convicção necessários à efetiva comprovação sobre a boa e regular aplicação dos recursos federais, pois, diante desse afastamento do nexo causal, deve subsistir a evidência do dano ao erário apurado originalmente, com a consequente responsabilização de todos os gestores envolvidos e até mesmo, se o for o caso, dos agentes públicos praticantes dessa superveniente execução complementar ou suplementar do objeto parcialmente executado, nos termos dos arts. 8º e 16 da Lei n.º 8.443, de 1992.
11. Por essa linha, aliás, ao eventualmente cogitar sobre a aplicação do referido Acórdão 5690/2015-TCU-Segunda Câmara, a Caixa deve, entre outras circunstâncias tendentes a obstar a regular comprovação dos dispêndios nas respectivas prestações de contas, atentar, ainda, para a eventual intercorrência das seguintes circunstâncias: (a) execução dos itens de serviço pendentes em desacordo com as especificações previstas no plano de trabalho; (b) subsequente desvirtuamento das etapas anteriores, já aprovadas e pagas pela Caixa, ante a superveniente complementação do objeto previamente pactuado, resultando no desvio de objeto ou no desvio de finalidade; (c) deterioração dos serviços executados sob a égide do contrato de repasse, sem a efetiva comprovação de que as obras teriam sido completadas de modo a preservar a funcionalidade integral das parcelas já executadas; e (d) ausência ou deficiência na inspeção in loco para a comprovação da execução física do objeto pactuado, diante da possível insuficiência de relatórios fotográficos ou da impossibilidade de verificar a sua autenticidade.
12. O TCU deve enviar, ainda, essa mesma determinação a todas as unidades técnicas junto ao Tribunal, até porque se trataria, aí, de situações excepcionalíssimas sobre várias obras executadas já há bastante tempo, contando com as correspondentes TCE em efetivo processamento no TCU, além de muitas delas contarem com a proposta de total impugnação dos recursos repassados, e, por isso, cada unidade técnica deve ter a especial atenção sobre toda essa estranha situação da eventual transmudação do original perecer da Caixa pelo débito integral para o superveniente perecer da Caixa pelo total afastamento desse débito integral.
13. Resolvidas, enfim, as dúvidas descortinadas pela aludida inspeção, o TCU pode retirar o sobrestamento determinado pelo item 9.2 do Acórdão 12.161/2018-2, dando prosseguimento a cada feito, com a juntada da presente deliberação aos respectivos processos.'
18. Considerando o acima exposto, verifica-se que, após a realização das medidas saneadoras determinadas pela Segunda Câmara desta Corte de Contas, não foram levantados novos elementos de convicção que alterem o juízo já formulado por esta Unidade Técnica sobre o mérito destas contas. Portanto, corrobora-se o entendimento de que restou comprovada a aplicação dos recursos no objeto e o alcance dos objetivos pactuados.
19. Em tais circunstâncias e considerando que já foram endereçadas determinações de medidas saneadoras à Caixa Econômica Federal, entende-se que restou descaracterizado pressuposto de constituição válido e regular para constituição e desenvolvimento desta TCE. 
CONCLUSÃO
20. Tendo em vista que o exame das ocorrências que ensejaram a instauração desta tomada de contas especial evidenciou a ausência de pressupostos de desenvolvimento válido e regular do processo, cabe propor, desde logo, o arquivamento dos autos, sem julgamento de mérito, nos termos do art. 212 do RI/TCU c/c art. 5º da IN-TCU 71/2012.
PROPOSTA DE ENCAMINHAMENTO
21. Diante do exposto, submetem-se os autos à consideração superior, propondo:
a)	 arquivar a presente tomada de contas especial, ante a ausência de pressuposto de constituição válido e regular, com fundamento no art. 1º, inciso I, da Lei 8.443/1992 c/c os arts. 169, inciso VI, e art. 212 do Regimento Interno do TCU, além do art. 5º da IN-TCU 71/2012;
b)	 dar ciência da deliberação que vier a ser proferida ao Ministério da Saúde, Caixa Econômica Federal e à Prefeitura Municipal de Sertânia/PE, assim como ao Sr. Gustavo Maciel Lins de Albuquerque - Ex-Prefeito Municipal de Sertânia/PE (gestão 2013-2016) e Lucicleide Xavier Ferreira dos Santos - Ex-Prefeita Municipal de Sertânia/PE (gestão 2009-2012) ."  (grifou-se) 
3.	Todavia, ao avaliar as intercorrências inerentes à execução do objeto pactuado e à fiscalização originária desempenhada pela Caixa, a 2ª Câmara do TCU prolatou o Acórdão 8.209/2020 e ali determinou a citação solidária de Lucicleide Xavier Ferreira dos Santos e Gustavo Maciel Lins de Albuquerque, como então prefeitos de Sertânia - PE, pelo débito sob o valor original de R$ 200.000,00 ante a inexecução do aludido objeto pactuado diante das evidências de subsistência do dano causado ao erário pelo integral valor federal repassado em face, por exemplo, do malsinado rompimento do aludido nexo causal a partir da indevida confusão financeira entre o original aporte dos recursos federais e o superveniente aporte dos recursos municipais ou estaduais sem a prévia anuência, aí, do TCU, a despeito da inegável ciência sobre a autuação desta TCE, e sem o concomitante acompanhamento pela Caixa e pela unidade técnica.
4.	De toda sorte, após a análise adicional do feito, o Auditor Federal Paulo Vinhas Lima Junior passou a lançar o seu posterior parecer à Peça 85, com a anuência dos dirigentes da SecexTCE (Peças 86 e 87) , nos seguintes termos:
" (...) HISTÓRICO
3. Por ocasião da primeira instrução do feito nesta Corte de Contas (peça 14) , a então Secex/RS apontou que não havia evidências de prejuízo ao erário, ressaltando que a mandatária da União, em vistoria realizada em 2016, constatou a conclusão das obras e o pleno funcionamento dos postos de saúde com atendimento à população. Concluiu-se pela ausência de pressuposto de constituição válido e regular do processo, sugerindo o arquivamento da TCE.
4. A proposta foi ratificada pelo representante do Ministério Público junto ao TCU (peça 18) . 
5. Divergindo do encaminhamento sugerido, a Segunda Câmara desta Corte de Contas, por intermédio do subitem 1.7.1 do Acórdão 4050/2018 (peça 27) , determinou que a Secex/RS promovesse diligência junto à Caixa para a obtenção do processo administrativo referente ao contrato de repasse, incluindo prestações de contas, pareceres do ente repassador sobre a regularidade da execução físico-financeira e economicidade do empreendimento, além de eventuais justificativas dos gestores municipais para a excessiva demora na conclusão das obras e a prévia autorização do Ministério da Saúde e/ou da Caixa para a subsequente conclusão do objeto pactuado com recursos próprios do município.
6. Em complemento, determinou o referido acórdão, em seu subitem 1.7.2, que a Secex/RS encaminhasse novo parecer sobre o mérito, via MP/TCU, após a subsequente análise conclusiva sobre a documentação apresentada em resposta à diligência determinada pelo item 1.7.1.
7. Promovidas as medidas saneadoras determinadas, o feito foi redistribuído para esta Unidade Técnica a qual, após análise dos elementos obtidos, reiterou a proposta inicial pelo arquivamento desta TCE (peça 45) , ao vislumbrar que estariam ausentes os pressupostos de constituição e de desenvolvimento válido e regular do processo, nos termos dos arts. 169, VI, e 212 do RITCU e do art. 5º da Instrução Normativa TCU  71/ 2012.
8. O Ministério Público manifestou-se novamente de acordo com o encaminhamento propugnado (peça 50) .
9. Ao prolatar o Acórdão 7128/2019-TCU-Segunda Câmara acolheu o voto do Ministro-Relator (peça 53) , e deliberou nos seguintes termos:
'ACORDAM os Ministros do Tribunal de Contas da União, reunidos em Sessão da 2ª Câmara, diante das razões expostas pelo Relator, em: 
9.1. determinar que a unidade técnica promova o sobrestamento do presente TC Processo 003.875/2016-4 até a superveniente apreciação da inspeção determinada pelo item 9.1 do Acórdão 12161/2018-TCU-Segunda Câmara; e 
9.2. determinar que a unidade técnica promova o apensamento do TC-Processo 000.058/2016-5, TC Processo 000.290/2015-7, TC-Processo 014.592/2016-9 e TC-Processo 016.251/2015-6, sob a condução da Secex-PE, do TCProcesso 008.640/2015-7, sob a condução da Secex-AM, e do TC-035.823/2015, sob a condução da SecexTCE, além do presente TC Processo 003.875/2016-4, ao aludido TC Processo 017.027/2015-2 para a subsequente apreciação, em conjunto e em confronto, com a inspeção determinada pelo item 9.1 do Acórdão 12161/2018-TCU-Segunda Câmara.'
10. Verifica-se que, no voto condutor da referida deliberação, o relator divergiu dos pareceres da unidade técnica e do Parquet especial por entender que se mostraria mais adequado o sobrestamento do presente feito em pela consonância com o Acórdão 12161/2018-TCU-Segunda Câmara. Apontou o relator que a tardia notícia sobre a conclusão do empreendimento com o superveniente pedido para o arquivamento da TCE evidenciaria indícios de falhas nos procedimentos adotados pela Caixa na fiscalização dos objetos de contratos de repasse que redundaram em dano ao erário, com reflexos sobre o julgamento das respectivas tomadas de contas especiais pelo TCU.
11. Como a presente TCE revelaria o semelhante emprego desse mesmo procedimento administrativo interno detectado no bojo do TC Processo 017.027/2015-2, com a prolação do aludido Acórdão 12161/2018-TCU-Segunda Câmara, o relator pugnou pelo sobrestamento do feito e o apensamento de todos os correspondentes processos de tomada de contas especial para a subsequente apreciação conjunta da inspeção determinada pelo item 9.1 do Acórdão 12161/2018-TCU-Segunda Câmara.
12. Em nova instrução do feito (peça 57) , esta Unidade Técnica verificou a prolação do Acórdão 11398/2019-TCU-Segunda Câmara - Rel. Min. André de Carvalho, cujo item 9.1 determinou retirar o sobrestamento determinado sobre o TC-Processo 003.875/2016-4 pelo item 9.1 do Acórdão 7128/2019-TCU-Segunda Câmara. A análise promovida resultou na conclusão de que o teor da referida deliberação não trouxe novos elementos que alterassem o juízo anteriormente formulado de ausência de configuração de dano ao erário 
13. Em tais circunstâncias, renovou-se a proposta de arquivamento do feito por ausência de pressuposto de constituição e desenvolvimento válido e regular. 
14. O representante do Ministério Público junto ao TCU manifestou-se mais uma vez de acordo com o encaminhamento propugnado pela unidade instrutiva (peça 60) .
15. Por intermédio do Acórdão 8209/2020-TCU-Segunda Câmara, Rel. Min. Subst. André Luís de Carvalho, este Tribunal deliberou sobre o encaminhamento desta TCE nos seguintes termos:
' (...) 
1.7. Providências:
1.7.1. promover a citação de Lucicleide Xavier Ferreira dos Santos e Gustavo Maciel Lins de Albuquerque pelo débito decorrente da inexecução parcial do objeto do Contrato de Repasse n.º 282.413-36/2008, ante as robustas evidências de subsistência do dano causado ao erário pelo integral valor federal repassado em face, por exemplo, do malsinado rompimento do aludido nexo causal a partir da indevida confusão financeira entre o original aporte dos recursos federais e o superveniente aporte dos recursos municipais ou estaduais sem a prévia anuência do TCU, a despeito da inegável ciência sobre a autuação desta TCE, e sem o concomitante acompanhamento pela Caixa e pela unidade técnica, sob as seguintes condições:
	Valor Original (em R$) 
	Data da Ocorrência

	200.000,00
	  8/10/2009

1.7.2. enviar a cópia deste Acórdão, com o Relatório e a Proposta de Deliberação, aos responsáveis, para facilitar a respectiva manifestação no processo; 
1.7.3. enviar a cópia deste Acórdão, com o Relatório e a Proposta de Deliberação, ao Tribunal de Contas do Estado de Pernambuco e ao Ministério Público do Estado de Pernambuco, para ciência e adoção das eventuais medidas cabíveis em face da possível subsistência de dano causado ao erário estadual ou municipal a partir do subsequente e indevido aporte de recursos municipais ou estaduais para a superveniente complementação do aludido objeto pactuado pelo Contrato de Repasse n.º 282.413-36/2008; e
1.7.4. dar prosseguimento ao presente feito, com a devida urgência.'
16. Dando cumprimento ao determinado no acima transcrito acórdão, esta Unidade Técnica promoveu a citações dos responsáveis, verificando-se que os Srs. Gustavo Maciel Lins de Albuquerque (CPF: XXX.839.124-XX) e Lucicleide Xavier Ferreira dos Santos apresentaram alegações de defesa acompanhadas de elementos documentais de suporte (peças 79 e 83, respectivamente) .
EXAME TÉCNICO
17. A irregularidade causadora de dano ao erário que originariamente motivou a instauração desta TCE foi frustração do alcance dos objetivos do Contrato de Repasse n. 282.413-36/2008, considerando a inexecução física insuficiente das obras dos postos de saúde para lhes conferir funcionalidade na prestação dos serviços de saúde.
18. Segundo a cláusula quarta do contrato (peça 1, p. 42-54) , o repasse da Caixa seria de R$ 200.000,00, correspondendo R$ 10.000,00 à contrapartida. Os recursos foram transferidos mediante a a Ordem Bancária 20090B800427, sendo creditados os recursos em 8/10/2009 (peça 1. p.126) . 
19. A vigência inicial do ajuste foi definida da data de 31/12/2008 a 12/1/2010, prorrogada por sucessivos termos aditivos (peça 1, p.56-72) para 31/12/2013.
20. Posteriormente à instauração da TCE, a Caixa encaminhou informações (Ofício n. 0474/2017 de 2/5/2017) de que a Gerência em Caruaru/PE realizou vistoria técnica nas obras, e, por meio do Parecer Técnico n. 266/2016 de 8/9/2016 (Peça 3, p. 4-8) , atestou a conclusão integral e funcionalidade dos dois postos de saúde, os quais se encontravam em pleno uso pela população.
21. Conforme acima relatado, os exames promovidos pela então Secex-RS e por esta Secex TCE sobre os elementos probatórios colacionados no curso da instrução processual neste Tribunal resultaram em juízo de inexistência de prejuízo ao erário federal e, consequentemente, em proposição de arquivamento do processo por ausência de pressupostos.
22. A última proposta de arquivamento do feito não foi acolhida pela Segunda Câmara desta Corte de Contas com base no entendimento de que estaria caracterizada inexecução devido ao rompimento do  nexo de causalidade entre os recursos desbloqueados pela Caixa e as despesas com a execução das obras dos postos de saúde, conforme se extrai do seguinte excerto do Acórdão 8209/2020:
' (...) 
Considerando que, ao apurar a subsistência do débito original sob o montante de R$ 92.760,31, correspondendo ao total de recursos federais efetivamente desbloqueados em prol do ajuste, o Relatório do Tomador de Contas Especial n.º 143/2015, de 14/8/2015 (Peça 1, p. 154-160) , assinalou a responsabilidade pelo débito em desfavor de Lucicleide Xavier Ferreira dos Santos e Gustavo Maciel Lins de Albuquerque;
Considerando que, a partir do Relatório de Acompanhamento de Empreendimento - Setor Público (RAE) , de 31/7/2012 (Peça 1, p. 82-84) , restou evidenciada a ausência de funcionalidade do objeto pactuado e a sua execução em 75,13% das metas originalmente pactuadas;
Considerando que, em 8/9/2016, a Caixa realizou a nova vistoria in loco e, ao verificar o suposto posterior cumprimento do objeto pactuado, encaminhou ao TCU o Ofício n.º 474/2017/COPAC/GEATO (Peça 3, p. 3-4) , de 2/5/2017, com a cópia do Parecer Técnico n.º 266/2016 (Peça 3, p. 4-8) , anunciando que o arquiteto-urbanista da Gerência de Governo em Caruaru - PE (GIGOVCA) teria anotado que o percentual executado teria adquirido a funcionalidade partir da subsequente conclusão do objeto pactuado, tendo, de modo geral os serviços de pavimentação passado a ser finalizados em razoável grau de conservação;
Considerando que, em 9/11/2018, ao noticiar que a prestação de contas final do referido contrato de repasse teria sido analisada e aprovada em 25/6/2018 (Peças 6, p. 6 e 43-44) , a Caixa teria apresentado os seguintes documentos: notas fiscais, relação de comprovantes de pagamento, demonstrativo consolidado da execução da receita e despesa, declaração em cumprimento à Lei nº  9.452, de 1997, relatório de cumprimento e aceitação do objeto, e relatório de execução físico-financeira;
Considerando que, a partir disso, a Gerência Nacional de Acompanhamento de Desempenho Técnico-Operacional de Programas de Repasse teria passado a solicitar o arquivamento do presente processo de TCE (Peça 3, p. 3) ; tendo, por meio do parecer conclusivo lançado à Peça 57, a Secex-TCE passado a assinalar a suposta insubsistência do débito originalmente apurado e, com isso, proposto o arquivamento do feito, por ausência de pressuposto para o desenvolvimento válido e regular do processo, nos termos dos arts. 169, VI, e 212 do RITCU, tendo o MPTCU anuído a essa proposta;
Considerando, todavia, que o presente feito teria sofrido as seguintes intercorrências:
 (i) a celebração e o repasse dos aludidos recursos federais no bojo do Contrato de Repasse n.º 282.413-36/2008 teriam ocorrido durante a gestão de Lucicleide Xavier Ferreira dos Santos (Gestão: 2009-2012) , no período entre janeiro de 2012 e dezembro de 2014 (Peça 1, p. 7-18, 102, 108, 112 e 118) , tendo a Caixa expedido os seus ofícios no sentido de reiterar o envio de informação à prefeitura sobre a existência de pendências nas medições, tendo solicitado, sem o esperado sucesso, a necessária regularização dessas pendências para a subsequente liberação de novos saques em prol da necessária conclusão do empreendimento, e, assim, restou evidenciado que a malsinada paralisação das obras teria ocorrido durante a gestão do então prefeito (Gustavo Maciel Lins de Albuquerque) ;
 (ii) o referido contrato de repasse teve a vigência prorrogada em duas oportunidades (para dezembro de 2011 e para dezembro de 2013) , mas os aludidos gestores municipais (Lucicleide Xavier Ferreira dos Santos e Gustavo Maciel Lins de Albuquerque) teriam deixado de adotar as necessárias providências para a regularização das aludidas falhas ou mesmo para o esclarecimento da situação, buscando justificá-las, com vistas a promover a adequada conclusão do empreendimento;
 (iii) a Caixa teria instaurado o presente processo da tomada de contas especial, tendo declarado expressamente que a obra no ajuste teria sido vistoriada e estaria maculada pelo baixo nível de execução em 75,13% e, durante a última vistoria ocorrida em 31/7/2012, não teria apresentado a devida funcionalidade em prol da comunidade local;
 (iv) a Caixa teria, em 8/9/2016 (4 anos depois dessa última vistoria) , passado a realizar a nova vistoria in loco e, ao verificar o suposto cumprimento posterior do objeto pactuado, teria encaminhado ao TCU o Ofício n.º 474/2017/COPAC/GEATO (Peça 3, p. 3-4) , de 2/5/2017, com a cópia do Parecer Técnico n.º 266/2016 (Peça 3, p. 4-8) , anunciando que o arquiteto-urbanista da Gerência de Governo em Caruaru - PE (GIGOVCA) teria anotado que o percentual executado teria adquirido a funcionalidade partir da subsequente conclusão do objeto pactuado, tendo, de modo geral os serviços de pavimentação passado a ser finalizados em razoável grau de conservação; e
 (v) a Caixa teria, em 9/11/2018 (6 anos depois da última vistoria e 2 anos depois dessa nova vistoria in loco) , passado a noticiar que a prestação de contas final do referido contrato de repasse teria sido analisada e aprovada em 25/6/2018 (Peças 6, p. 6 e 43-44) , a Caixa teria apresentado os seguintes documentos: notas fiscais,  relação de comprovantes de pagamento, demonstrativo consolidado da execução da receita e despesa, declaração em cumprimento à Lei nº  9.452, de 1997, relatório de cumprimento e aceitação do objeto, e relatório de execução físico-financeira;
Considerando que a 2ª Câmara do TCU já teria expressamente alertado a Caixa e as unidades técnicas no Tribunal sobre a efetiva necessidade de não admitirem a prática dessa perigosa confusão financeira entre os recursos federais e os supervenientes recursos municipais ou estaduais, tendo, para tanto, prolatado o Acórdão 11398/2019-TCU-Segunda Câmara no seguinte sentido:
' (...) 9.3. determinar, nos termos do art. 250 do RITCU, que, no prazo de 15 (quinze) dias contados da ciência desta deliberação, a Caixa Econômica Federal oriente todas as suas unidades no País e, especialmente, as suas unidades no Estado de Pernambuco sobre a efetiva necessidade de pronta adoção das seguintes medidas:
9.3.1. abstenham-se de manter o atual procedimento adotado pela Caixa, ao eventualmente cogitar sobre a aplicação do Acórdão 5690/2015-TCU-Segunda Câmara, por não se mostrar plenamente adequado, pois não poderia emprestar ao referido Acórdão 5.690/2015 o condão de servir para o integral afastamento da aplicação das suas normas internas, a exemplo da AE 099, e das subjacentes normas legais, a exemplo do art. 116 da Lei n.º 8.666, de 1993, além de todas as demais premissas fixadas pela jurisprudência do TCU; devendo atentar, pois, para a necessidade de efetivamente observar a jurisprudência do TCU no sentido de só eventualmente opinar pelo superveniente arquivamento de tomada de contas especial, com o afastamento do dano ao erário originalmente apurado, quando a posterior execução complementar ou suplementar do correspondente objeto parcialmente executado não resultar, por exemplo, no afastamento da devida demonstração do respectivo nexo causal entre o aporte dos recursos federais e os supostos dispêndios incorridos no convênio ou instrumento congênere, entre outros elementos de convicção necessários à efetiva comprovação sobre a boa e regular aplicação dos recursos federais, até porque, diante desse afastamento do nexo causal, deve subsistir a evidência do dano ao erário apurado originalmente, com a consequente responsabilização de todos os gestores envolvidos e até mesmo, se o for o caso, dos agentes públicos praticantes dessa posterior execução complementar ou suplementar do objeto parcialmente executado, nos termos dos arts. 8º e 16 da Lei n.º 8.443, de 1992;
9.3.2. atentem também, entre outras circunstâncias tendentes a obstar a regular comprovação dos dispêndios nas respectivas prestações de contas dos ajustes, ao eventualmente cogitar sobre a aplicação do referido Acórdão 5690/2015-TCU-Segunda Câmara, para a eventual intercorrência das seguintes circunstâncias: (a) execução dos itens de serviço pendentes em desacordo com as especificações previstas no plano de trabalho; (b) subsequente desvirtuamento das etapas anteriores, já aprovadas e pagas pela Caixa, ante a superveniente complementação do objeto previamente pactuado, resultando no desvio de objeto ou no desvio de finalidade; (c) deterioração dos itens de serviço executados sob a égide do convênio ou contrato de repasse, sem a efetiva comprovação de os itens de serviço terem sido completados de modo a preservar a integral funcionalidade das parcelas já executadas; e (d) ausência ou deficiência na visita in loco para a comprovação da execução física do objeto pactuado diante da possível insuficiência de relatórios fotográficos, entre outros documentos, e da impossibilidade de, assim, verificar a efetiva veracidade dessa suposta execução;
9.4. determinar que a Segecex informe todas as unidades técnicas junto ao TCU sobre a efetiva necessidade de observância às premissas anunciadas pelo item 9.3 deste Acórdão;'
Considerando, pois, que, em flagrante dissonância com o referido princípio do devido processo legal, o respectivo prazo para a malsinada prestação de contas dos ajustes já teria acabado em dezembro de 2013, estando as irregularidades no aludido ajuste já apuradas no bojo da subsequente TCE para o julgamento pelo TCU em 2016, e, assim, todas essas estranhas medidas para a posterior conclusão do empreendimento com a superveniente prestação de contas, em 2016, só poderiam ter sido promovidas após a prévia anuência do TCU e o concomitante acompanhamento pela Caixa e pela unidade técnica, mas isso não ocorreu; não podendo o TCU passar, pois, a indevidamente admitir essa superveniente prestação de contas diante da evidente preclusão processual e da referida inobservância ao devido processo legal, para além de, também, não dever admitir o aludido rompimento do nexo causal a partir da suscitada confusão financeira entre os recursos federais e os supervenientes recursos municipais ou estaduais;
Considerando que, ao contrário do indicado no referido Relatório do Tomador de Contas Especial (Peça 1, p. 154-162) , o total de recursos federais efetivamente desbloqueados no âmbito do aludido ajuste corresponderia a R$ 200.000,00 (Peça 1, p. 120-126) ;
Considerando, enfim, que, até o presente momento, a citação de Lucicleide Xavier Ferreira dos Santos e Gustavo Maciel Lins de Albuquerque no âmbito desta TCE ainda não teria sido promovida, devendo ser, todavia, promovida diante das robustas evidências de subsistência do dano causado ao erário em face, por exemplo, do malsinado rompimento do aludido nexo causal a partir da indevida confusão financeira entre o original aporte dos recursos federais e o superveniente aporte dos recursos municipais ou estaduais sem a prévia anuência do TCU, a despeito da inegável ciência sobre a autuação desta TCE, e sem o concomitante acompanhamento pela Caixa e pela unidade técnica; (destaques do original) .'
23. A irregularidade geradora do débito, conforme expresso na referida deliberação, seria a inexecução parcial do objeto do contrato de repasse. A imputação de dano ao erário no valor integral dos recursos federais transferidos encontraria suporte no rompimento do nexo causal oriundo de confusão financeira entre o original aporte dos recursos federais e o superveniente aporte dos recursos municipais ou estaduais.
Exame das Citações
Alegações de defesa do Sr. Gustavo Maciel Lins de Albuquerque
24. O responsável alega incompetência deste Tribunal de Contas em razão dos recursos em debate serem de origem municipal e não federal. Aponta que não mais está sendo julgada pelo TCU a aplicação dos recursos repassados em virtude do convênio federal em comento, mas suposta utilização de recursos municipais e estaduais para conclusão do objeto do Contrato de Repasse n. 282.413-36/2008.
25. Aduz não ter sido gasta qualquer parcela de recursos federais em sua gestão, sendo todos os recursos utilizados durante a gestão de sua antecessora no período de 2009-2012. 
26. Afirma não ter aplicado qualquer recurso municipal na execução das obras, uma vez que teria encontrado as unidades de saúde em pleno funcionamento, conforme atestado nas fiscalizações ocorridas em 2016 e 2018. Informa que realizou somente de pintura do prédio com as cores da bandeira do município.
27. Observa que o acórdão que determinou a citação não apontou provas da utilização de recursos próprios para finalização da obra, existindo em meras suposições, o que limitaria o direito de defesa em razão da imprecisão da imputação.
28. Observa que, ao assumir como prefeito, fora aplicado no objeto valor inferior a 50% do que seria transferido pelo ajuste com a União e, mesmo assim, foi dada a funcionalidade dos equipamentos públicos.
29. Entende incabível a imputação de débito no valor originário de R$ 200.000,00 aos gestores municipais, haja vista que a União desembolsou apenas R$ 92.760,31 e houve devolução de recursos remanescentes com rendimentos de aplicação financeira. A seu ver, haveria enriquecimento sem causa da União, em detrimento dos gestores municipal que aplicaram regularmente os recursos públicos em questão.
Alegações de defesa da Sra. Lucicleide Xavier Ferreira dos Santos
30. A responsável suscita a mesma preliminar de incompetência material oposta pelo Sr. Gustavo Maciel Lins de Albuquerque. 
31. Quanto ao mérito, relata que foram emitidos quatro boletins de medição que relatam a execução da totalidade dos serviços de engenharia necessários a conclusão dos dois postos de saúde. Informa que os três primeiros boletins foram aprovados pela Caixa, enquanto o quarto documento, encaminhado à Caixa em 19/7/2012, não foi aprovado por pendências técnicas. A pendências apontadas teriam sido sanadas ainda em sua gestão, porém não teria havido parecer da Caixa até o final do seu mandato em 31/12/2012. 
32. Alega que, conforme memorial fotográfico anexo, os postos de saúde já se encontravam 'praticamente' concluídos, tendo sido inaugurado a unidade localizada na comunidade de Rio da Barra em setembro de 2012. Quanto à outra unidade de saúde, localizada no centro da cidade na Rua Mário Melo, apesar de concluído e com pintura externa não teria sido inaugurado devido ao período eleitoral. Posteriormente, o gestor sucessor teria refeito a pintura do referido posto de saúde para inaugurá-lo no início de sua gestão no ano de 2013. 
33. Quanto às pendências relativas ao 4º Boletim de Medição, alega que o prefeito sucessor, em vez de solucionar as impropriedades apontadas, optou por restituir os recursos remanescentes no valor de R$ 169.599,25, sem promover a prestação de contas final do ajuste. 
34. Assevera que todos os atos administrativos necessários a conclusão do objeto ajuste foram praticados, destacando a execução física da obra foi integralmente realizada em sua gestão, conforme o último boletim de medição emitido pela empresa contratada. 
35. Pondera que o prefeito sucessor é o responsável pela prestação de contas de convênio que estava em execução ao início do seu mandato, conforme reza a Súmula TCU n. 230. Entende que não pode ser responsabilizada por atos ou omissões posteriores ao final de seu mandato, uma vez que o pacto ainda estava vigente e havia recursos bloqueados suficientes para a sua conclusão pelo prefeito sucessor.
36. Contesta a informação contida no último laudo técnico de fiscalização da Caixa de que a prefeitura utilizou recursos próprios para concluir a obra do posto de saúde situado na Rua Mario Melo. O mais provável, segundo a defendente, é que a empresa contratada tenha solucionado as pendencias técnicas apontadas para aprovação do 4º Boletim de Medição, o qual consignava o percentual de 24,59% faltantes para a conclusão integral das metas pactuadas no contrato de repasse. 
37. Assevera que a empresa jamais recebeu qualquer pagamento adicional por esses serviços, porém a constatação posterior de conclusão da obra teria levado à suposição errônea de teriam sido custeados pelo tesouro municipal.
Análise
38. A preliminar de incompetência desta Corte de Contas em razão da matéria não merece acolhimento. Considerando que o contrato de repasse envolveu a transferência de recursos federais ao município, a matéria se insere na jurisdição deste Tribunal de Contas da União e os administradores sujeitam-se a responder em processo de tomada de contas especial, por força do disposto no arts. 70, parágrafo único, e 71, inciso II, da Constituição da República de 1988.
39. Sob esse prisma, os argumentos relativos à limitação do escopo do processo a recursos municipais não procedem, uma vez que restou nitidamente expresso nos atos de constituição da TCE e de citação dos responsáveis que se trata de formação de juízo quanto a boa e regular aplicação dos recursos da União objeto da transferência em debate.
40. Assiste razão aos responsáveis, todavia, quanto à alegação de que não há evidências de prejuízo aos cofres da União que justifiquem a imputação de débito por este Tribunal de Contas. 
41. Iniciando-se a análise pela possível inexecução, observa que os documentos obtidos no curso da instrução processual evidenciam que, durante o mandato da Sra. Lucicleide Xavier Ferreira dos Santos, a fiscalização da Caixa constatou execução física do objeto em percentual superior aos pagamentos efetuados com recursos federais. Cumpre reproduzir, nesse sentido, a minuciosa análise da execução físico-financeira do pacto constante da instrução desta Secex à peça 45: 
'19. Repare-se que nos documentos trazidos aos autos à peça 44, páginas 31-32, consta a execução financeira de apenas R$ 92.760,31 em recursos federais (menos que 50% dos recursos da União) e R$ 8.037,62 em contrapartida (pouco mais que 50% dos recursos do município) . Ainda, consta nos relatórios de execução físico-financeira que foram auferidos rendimentos com a aplicação financeira dos recursos federais, resultando em R$ 62.359,56, os quais, acrescidos ao saldo remanescente (não aplicado na obra) , totalizaram R$ 169.599,25 em devolução à União. '
42. À peça 44, p. 32, constata-se que os recursos federais liberados, somados aos de contrapartida, totalizando R$ 100.797,93, pagaram as Notas Fiscais 581 e 605 (peça 44, p. 9-18) , emitidas pela empresa TEP Construtora Ltda., nos valores de R$ 87.527,62 e R$ 13.270,31, atestando a Prefeitura, ao final, o cumprimento do objeto. Nos extratos bancários à peça 1, p.126-140, é possível comprovar os pagamentos à contratada, por meio de transferências realizadas em 13/2/2012 e 3/9/2012 nos valores de R$ 87.527,62 e R$ 13.270,31, relativas às notas fiscais, totalizando R$ 100.797,93, havendo registro à peça 1, p.140 e 142 da devolução do saldo de R$ 169.599,25 em 10/4/2015.
' (...) 
22. Observe-se que o Relatório de Acompanhamento da CEF datado de 31/7/2012 atestou uma execução físico-financeira parcial de 75,13% (peça 1, p. 74-84) , no entanto, as informações às peças 3-5, por intermédio da Gerência da CEF em Caruaru/PE, em vistoria técnica em 2016, com fotografias, atestaram a finalização e funcionalidade do objeto, com conclusão dos dois postos de saúde, os quais se encontravam em pleno uso pela população. Saliente-se que, diante da execução física de 75,13% até 2012, a União deveria ter realizado, até aquele momento, no mínimo, R$ 145 mil de sua cota de R$ 200 mil. Como a União desembolsou efetivamente apenas R$ 92.760,31, conclui-se que não havia uma execução financeira a maior no ajuste.'
43. Portanto, considerando que, até 31/7/2012, a fiscalização da Caixa atestou execução física parcial em proporção superior àquela correspondente aos desembolsos de recursos federais e que o saldo remanescente de recursos foi restituído ao concedente pelo gestor sucessor, somente seria possível cogitar de lesão ao erário federal nas hipóteses de não conclusão das obras, desvio de finalidade e/ou de sua imprestabilidade para as finalidades pactuadas.
44. Quanto à primeira hipótese, os responsáveis alegam que, a despeito de ter sido constatada execução parcial na fiscalização realizada em julho de 2012, houve execução integral do percentual remanescente ainda durante a gestão da Sra. Lucicleide Xavier. Aduzem que houve apenas intervenções de manutenção de uma das unidades obra após sua conclusão. 
45. A ex-gestora juntou cópia de comunicação enviada pela municipalidade à Caixa, recebida em 4/3/2013, informando que, ante a conclusão da obra, não fora designado outro engenheiro para realizar o acompanhamento (peça 84, p. 21) . Apresentou, ainda, registros fotográficos que comprovariam a conclusão das unidades de saúde em 2012 (peça 84, p. 70-72) . Outro indício nesse sentido apresentado pela defendente é o quarto boletim de medição da contratada, que evidencia percentual de execução de 96,51% das duas obras até 15/6/2012 (peça 84, p. 56-61) .
46. Esses elementos indiciários, todavia, não são suficientes para comprovar o alegado pelos ex-gestores. A derradeira fiscalização da Caixa, efetuada somente em 2016, constatou que as pendências apontadas no penúltimo relatório de fiscalização, datado de julho de 2012, haviam sido sanadas com a conclusão integral do objeto e entrega à população. Considerando que não houve fiscalização pela instituição mandatária no interstício de 31/7/2012 a 8/9/2016, não é possível afirmar se a conclusão dos postos de saúde ocorreu ainda na gestão da Sra. Lucicleide Xavier Ferreira dos Santos ou já no curso do mandato do sucessor. Também não é possível determinar se a finalização das obras foi anterior ou posterior ao encerramento da vigência do pacto ou da instauração desta TCE.
47. Sem embargo, a execução física integral foi atestada pelo técnico fiscal da Caixa, circunstância que afasta a configuração de inexecução física do objeto. 
48. Quanto às hipóteses de desvio de finalidade ou imprestabilidade da obra para alcance dos objetivos do contrato de repasse, também restam descartadas pelo referido laudo final de fiscalização da mandatária da União que atestou a plena funcionalidade do objeto na prestação de serviços de saúde à população usuária do SUS.
49. Afastadas a inexecução física e o não-alcance dos objetivos, cumpre examinar o possível rompimento do nexo causal em razão da utilização de recursos municipais adicionais na conclusão do objeto. Nessa vertente, procede a alegação dos defendentes de que a fiscalização da Caixa não apresentou evidências de que tal fato tenha efetivamente ocorrido, tendo sido feito esse registro sem qualquer detalhamento do achado. Com efeito, tal conclusão parece ter derivado da constatação, efetuada na vistoria executada em 2016, de que a parcela de serviços faltante apontada no relatório de 2012 havia sido executada integralmente. Como os recursos federais remanescentes haviam sido devolvidos com correção pelo sucessor, em 10/4/2015, concluiu-se que foram utilizados recursos próprios para finalizar o objeto. 
50. Para contrapor essa imputação, a Sra. Lucicleide dos Santos trouxe aos autos declaração da Secretaria Municipal de Finanças de que não houve pagamentos relativos à execução das obras em tela com recursos municipais nos exercícios de 2014 a 2016, havendo registros de gastos com manutenção (peça 84, p. 79-82) . O referido documento, todavia, não é suficiente para comprovar que não houve emprego de recursos municipais na conclusão da obra, uma vez que a declaração expressamente exclui o exercício de 2013.
51. Ainda que tenha ocorrido a aplicação adicional de valores do município, tal fato, em si mesmo, não autoriza juízo de quebra do nexo causal entre os valores federais desembolsados e as despesas com a consecução do objeto. Conforme acima evidenciado, houve plena comprovação da vinculação dos recursos financeiros utilizados nos pagamentos efetuados em 13/2/2012 e 3/9/2012 com as despesas de execução das obras até então. Quanto ao saldo remanescente de recursos federais, deve-se reiterar que foram restituídos integralmente com os rendimentos da aplicação financeira, no montante de R$ 169.599,25, em 10/4/2015.
52. Ainda que tenha havido cumulação temporária dos recursos federais remanescentes com receitas da prefeitura municipal, a devolução dos valores da União ao concedente, juntamente com os rendimentos financeiros, afasta a caracterização de dano ao erário federal. Portanto, o eventual aporte suplementar de recursos do tesouro municipal, mesmo que estivesse comprovado, não constituiria obstáculo à aferição do nexo de causalidade entre os recursos federais utilizados nos pagamentos à contratada e a obra objeto do pacto. 
53. As análises acima expendidas corroboram os juízos anteriormente formulados de ausência de configuração de dano aos cofres da União, uma vez que: a) houve demonstração do nexo causal entre os pagamentos realizados com recursos federais e a execução física; b) o saldo do valor transferido e não utilizado foi integralmente devolvido com os rendimentos da aplicação financeira; e c) a Caixa atestou a integral execução física, funcionalidade do objeto e sua destinação aos fins pactuados.
54. No que respeita à imputação de intervenção no objeto após expiração do contrato de repasse e da abertura da TCE, sem prévia consulta à Caixa ou ao TCU, já se consignou que o longo prazo entre as duas últimas fiscalizações do objeto pela Caixa impossibilita precisar em que momento foram concluídas as obras. Verifica-se, portanto, que a deficiência nos procedimentos de fiscalização da Caixa impede a formação de juízo conclusivo quanto a essas imputações. Ressalte-se que os indícios trazidos pelos defendentes não são suficientes para comprovar a conclusão das obras em 2012. 
55. É possível afirmar, todavia, que a Sra. Lucicleide Xavier Ferreira dos Santos conduziu a obra com atrasos injustificados, deixando de demonstrar a solução das pendências técnicas consignadas pela Caixa ainda em seu mandato. Quanto ao Sr. Gustavo Maciel Lins de Albuquerque, promoveu a restituição dos recursos após longo prazo desde a expiração da vigência do pacto e apresentou a prestação de contas final com grande atraso, em 24/11/2017 (peça 44, p.1-42) .
56. Esses fatos configuram violações das normas aplicáveis por parte dos gestores municipais (Decreto 6.170/2007 e Portaria Interministerial 127/2008 dos Ministérios do Planejamento, Orçamento e Gestão, da Fazenda e do Controle e da Transparência) , porém não se mostram suficientemente graves para motivar juízo de irregularidade de suas contas. 
57. Em tais circunstâncias, entende-se que devem ser acolhidas as alegações de defesa dos responsáveis uma vez que suficientes para elidir as imputações de irregularidade geradoras de dano ao erário veiculadas na citação.
CONCLUSÃO
58. Ante o exame acima empreendido das alegações de defesa apresentadas pelos responsáveis, concluiu-se que se mostram suficientes para demonstrar a regular aplicação da parte dos recursos recebidos por força do contrato de repasse Contrato de Repasse n. 282.413-36/2008 em despesas vinculadas à consecução do objeto. Restou comprovada, ainda, a restituição do saldo de recursos não utilizado com os rendimentos financeiros, integral execução física do objeto e alcance dos objetivos pactuados, circunstâncias que autorizam juízo de elisão da imputação de ilícito gerador de dano ao erário. 
59. Ante tais circunstâncias, deve-se propor o acolhimento das defesas e o consequente julgamento das contas dos Srs. Gustavo Maciel Lins de Albuquerque e Lucicleide Xavier Ferreira dos Santos pela regularidade com ressalva, ante a permanência de violações normativas de menor gravidade na gestão dos recursos federais sob análise deste feito.
PROPOSTA DE ENCAMINHAMENTO
60. Diante do exposto, submetem-se os autos à consideração superior, propondo:
a) acolher as alegações de defesa dos Srs. Gustavo Maciel Lins de Albuquerque (CPF: XXX.839.124-XX) e Lucicleide Xavier Ferreira dos Santos (CPF: XXX.129.024-XX) ;
b) sejam julgadas regulares com ressalva as contas do responsável dos Srs. Gustavo Maciel Lins de Albuquerque (CPF: XXX.839.124-XX) e Lucicleide Xavier Ferreira dos Santos (CPF: XXX.129.024-XX) , com fundamento nos arts. 1º, inc. I, 16, inc. II, 18 e 23, inc. II, da Lei 8.443/1992 c/c os arts. 1º, inc. I, 208 e 214, inc. II, do Regimento Interno/TCU, dando-lhe quitação;
c) envia cópia do Acórdão que vier a ser proferido ao Ministério da Saúde, Caixa Econômica Federal e à Prefeitura Municipal de Sertânia/PE, assim como ao Sr. Gustavo Maciel Lins de Albuquerque - Ex-Prefeito Municipal de Sertânia/PE (gestão 2013-2016) e Lucicleide Xavier Ferreira dos Santos - Ex-Prefeita Municipal de Sertânia/PE (gestão 2009-2012) , e informar-lhes que a deliberação, acompanhada do Relatório e do Voto que a fundamenta, está disponível para a consulta no endereço www.tcu.gov.br/acordaos, além de esclarecer que, caso requerido, o TCU poderá fornecer sem custos as correspondentes cópias, de forma impressa."
5.	Enfim, por intermédio do Exmo. Sr. Subprocurador-Geral Lucas Rocha Furtado, o MPTCU manifestou a sua concordância em relação à referida proposta da unidade técnica, tendo consignado o seu parecer à Peça 88 nos seguintes termos:
" (...) Com efeito, entendo que o possível rompimento do nexo causal em razão da utilização de recursos municipais adicionais na conclusão do objeto, situação hipotética que constou dos considerando do Acórdão 8209/2020-TCU-Segunda Câmara, não restou evidenciado nos autos, não tendo a Caixa apresentado evidência de que essa circunstância tenha ocorrido. Ademais, a responsável Lucicleide dos Santos trouxe aos autos declaração da Secretaria Municipal de Finanças de que não houve pagamentos relativos à execução das obras em tela com recursos municipais nos exercícios de 2014 a 2016.
Ademais, considero plausível a análise do auditor-instrutor no sentido de que, ainda que tenha ocorrido a aplicação de valores municipais na obra, essa situação, por si só, não invalida o nexo causal entre os valores federais transferidos e as despesas executadas no objeto da avença, tendo em vista que houve comprovação da vinculação dos recursos financeiros utilizados nos pagamentos efetuados em 13/2/2012 e 3/9/2012 com as despesas de execução das obras até então. E, quanto ao saldo remanescente, foi restituído. É o que se depreende da seguinte informação constante da instrução de peça 45, com as devidas referências aos elementos comprobatórios:
'À peça 44, p. 32, constata-se que os recursos federais liberados, somados aos de contrapartida, totalizando R$ 100.797,93, pagaram as Notas Fiscais 581 e 605 (peça 44, p.9-18) , emitidas pela empresa TEP Construtora Ltda., nos valores de R$ 87.527,62 e R$ 13.270,31, atestando a Prefeitura, ao final, o cumprimento do objeto. Nos extratos bancários à peça 1, p.126-140, é possível comprovar os pagamentos à contratada, por meio de transferências realizadas em 13/2/2012 e 3/9/2012 nos valores de R$ 87.527,62 e R$ 13.270,31, relativas às notas fiscais, totalizando R$ 100.797,93, havendo registro à peça 1, p.140 e 142 da devolução do saldo de R$ 169.599,25 em 10/4/2015. Há, portanto, evidências neste processo de que não se operou prejuízo à União, com má aplicação de verbas, verificando-se, inclusive, a devolução de recursos remanescentes com rendimentos de aplicação financeira.'
Por fim, entendo que a deficiência nos procedimentos de fiscalização da Caixa impede a formação de juízo conclusivo quanto ao real momento de conclusão das obras, não podendo essa incerteza ser motivo de construção de juízo de existência de dano ao erário, tendo em conta todos os elementos fáticos e argumentativos que sinalizam para a consecução do objeto e a existência de nexo causal entre os recursos federais efetivamente desembolsados e o emprego em obra que, ao final, foi concluída e atendeu aos propósitos do ajuste.
Ante o exposto, manifesto-me de acordo com a proposta de encaminhamento alvitrada na instrução de peça 85, corroborada pela instância dirigente (peças 86 e 87) , no sentido de se acolher as alegações de defesa e julgar as contas dos responsáveis regulares com ressalva."
É o Relatório.

8.1. Murilo Muraro Fracari (OAB-DF 22.934), entre outros, representando a Caixa Econômica Federal;
8.2. Gabriel Freitas França (OAB-PE), entre outros, representando Gustavo Maciel Lins de Albuquerque; e
8.3. Nara dos Anjos Gomes (OAB-RS 49.552), entre outros, representando Lucicleide Xavier Ferreira dos Santos.

Subprocurador-Geral Lucas Rocha Furtado.

TOMADA DE CONTAS ESPECIAL. CONTRATO DE REPASSE. ESTRUTURAÇÃO DA REDE DE SERVIÇOS DE ATENÇÃO BÁSICA DE SAÚDE. CITAÇÃO. INSUBSISTÊNCIA DO DÉBITO DESDE A ORIGEM. AUSÊNCIA DOS PRESSUPOSTOS DE CONSTITUIÇÃO E DESENVOLVIMENTO VÁLIDO E REGULAR DO PROCESSO. ARQUIVAMENTO DO FEITO SEM O JULGAMENTO DE MÉRITO. COMUNICAÇÃO.

TOMADA DE CONTAS ESPECIAL (TCE)

Secretaria de Controle Externo de Tomada de Contas Especial (SecexTCE).

Trata-se de tomada de contas especial (TCE) instaurada pela Caixa Econômica Federal (Caixa) em desfavor de Lucicleide Xavier Ferreira dos Santos e Gustavo Maciel Lins de Albuquerque, como então prefeitos de Sertânia - PE (gestões: 2009-2012 e 2013-2016, respectivamente) , diante da não execução do objeto pactuado pelo Contrato de Repasse n.º 282.413-36/2008 celebrado, em 31/12/2008, para a "Estruturação da rede de serviços de atenção básica de saúde" sob o montante de R$ 217.273,22 pelo aporte de R$ 200.000,00 em recursos federais e R$ 17.273,22 em recursos da contrapartida, tendo a vigência do ajuste sido inicialmente estipulada para o período de 31/12/2008 a 12/1/2010, com o prazo final prorrogado para 31/12/2013.
2.	Ocorre que, ao apurar a subsistência do original débito sob o montante de R$ 92.760,31, correspondendo ao total de recursos federais efetivamente desbloqueados em prol do ajuste, o Relatório do Tomador de Contas Especial n.º 143/2015, de 14/8/2015 (Peça 1, p. 154-160) , assinalou a responsabilidade pelo débito em desfavor de Lucicleide Xavier Ferreira dos Santos e Gustavo Maciel Lins de Albuquerque.
3.	A partir, contudo, do Relatório de Acompanhamento de Empreendimento - Setor Público (RAE) , de 31/7/2012 (Peça 1, p. 82-84) , restaria evidenciada a ausência de funcionalidade do objeto pactuado e a sua execução em 75,13% das metas originalmente pactuadas.
4.	Todavia, em 8/9/2016, a Caixa passou a realizar a nova vistoria in loco e, ao verificar o suposto posterior cumprimento do objeto pactuado, encaminhou ao TCU o Ofício n.º 474/2017/COPAC/GEATO (Peça 3, p. 3-4) , de 2/5/2017, com a cópia do Parecer Técnico n.º 266/2016 (Peça 3, p. 4-8) , anunciando que o arquiteto-urbanista da Gerência de Governo em Caruaru - PE (GIGOVCA) teria anotado que o percentual executado teria adquirido a funcionalidade partir da subsequente conclusão do objeto pactuado, tendo, de modo geral, os itens de serviços em pavimentação passado a ser finalizados em razoável grau de conservação.
5.	Por sua vez, em 9/11/2018, ao noticiar que a prestação de contas final do referido contrato de repasse teria sido analisada e aprovada em 25/6/2018 (Peças 6, p. 6 e 43-44) , a Caixa teria apresentado os seguintes documentos: notas fiscais, relação de comprovantes de pagamento, demonstrativo consolidado da execução da receita e despesa, declaração em cumprimento à Lei n.º 9.452, de 1997, e relatório de cumprimento e aceitação do objeto, além do relatório de execução físico-financeira.
6.	Por conseguinte, a partir disso, a Gerência Nacional de Acompanhamento de Desempenho Técnico-Operacional de Programas de Repasse teria passado a solicitar o arquivamento do presente processo de TCE (Peça 3, p. 3) e, por meio do parecer lançado à Peça 57, a Secex-TCE teria passado a assinalar a suposta insubsistência do débito originalmente apurado e, com isso, proposto o arquivamento do feito, por ausência de pressuposto para o desenvolvimento válido e regular do processo, nos termos dos arts. 169, VI, e 212 do RITCU; tendo o MPTCU anuído a essa proposta.
7.	Acontece, todavia, que, ao avaliar as intercorrências inerentes à execução do objeto pactuado e à fiscalização originária desempenhada pela Caixa, a 2ª Câmara do TCU prolatou o Acórdão 8.209/2020 e ali determinou a citação solidária de Lucicleide Xavier Ferreira dos Santos e Gustavo Maciel Lins de Albuquerque, como então prefeitos de Sertânia - PE, pelo débito sob o valor original de R$ 200.000,00 ante a inexecução do aludido objeto pactuado diante das evidências de subsistência do dano causado ao erário pelo integral valor federal repassado em face, por exemplo, do malsinado rompimento do aludido nexo causal a partir da indevida confusão financeira entre o original aporte dos recursos federais e o superveniente aporte dos recursos municipais ou estaduais sem a prévia anuência, aí, do TCU, a despeito da inegável ciência sobre a autuação desta TCE, e sem o concomitante acompanhamento pela Caixa e pela unidade técnica.
8.	Por esse ângulo, após a regular notificação, os responsáveis apresentaram as suas defesas às Peças 79 e 83, por meio dos seus representantes legais, tendo aduzido, em síntese, as seguintes alegações: (i) o TCU não teria a competência para fiscalizar a suposta aplicação dos recursos municipais e estaduais sobre a conclusão do objeto pactuado; (ii) a citação não apontaria as provas sobre a utilização dos recursos municipais para a finalização da obra; (iii) a fiscalização do concedente teria atestado a conclusão e o pleno funcionamento das unidades em 2016 e 2018; e (iv) a execução física do ajuste estaria em consonância com os pagamentos, subsistindo, a partir daí, o nexo causal entre os recursos federais repassados e os correspondentes dispêndios incorridos no empreendimento.
9.	De todo modo, após a análise final do feito (Peças 85-87) , a SecexTCE sugeriu o acolhimento das defesas e, assim, propôs a regularidade, com ressalva, para as contas de Lucicleide Xavier Ferreira dos Santos e Gustavo Maciel Lins de Albuquerque, com a subjacente quitação; tendo o Parquet especial anuído a essa proposta (Peça 88) , sem prejuízo de destacar que, no início do feito, a unidade técnica e o MPTCU já teriam pugnado pelo arquivamento da TCE, sem o julgamento de mérito, diante da ausência dos pressupostos de constituição e desenvolvimento válido e regular do processo.
10.	O TCU pode incorporar os iniciais pareceres da unidade técnica e do MPTCU a estas razões de decidir, promovendo, com isso, o suscitado arquivamento da TCE, sem o julgamento de mérito, em face da ausência dos pressupostos de constituição e desenvolvimento válido e regular do processo.
11.	Bem se sabe que, em sintonia, entre outros, com os Acórdãos 1.194/2009 e 3.991/2015, da 1ª Câmara, os Acórdãos 27/2004, 6.235/2013 e 3.223/2017, da 2ª Câmara, e os Acórdãos 11/1997 e 997/2015, do Plenário, a jurisprudência do TCU estaria firmada no sentido da pessoal responsabilidade do gestor pela comprovação da boa e regular aplicação dos recursos federais, submetendo todo aquele que administra os recursos públicos ao dever de demonstrar o correto emprego dos valores federais, nos termos do art. 70, parágrafo único, da Constituição de 1988 e do art. 93 do Decreto-Lei nº 200, de 1967.
12.	Ocorre, contudo, que, a despeito do posterior aprofundamento da análise sobre a execução do objeto pactuado, o MPTCU teria observado que o suposto débito tenderia a, originalmente, não subsistir em função, por exemplo, dos dispêndios vinculados à execução física do ajuste sob o valor de R$ 100.197,93, em 2012, e da eventual restituição do saldo remanescente em recursos federais, com os rendimentos financeiros auferidos, sob o valor de R$ 169.599,25 em 2015, tendo destacado que, desde o início deste processo, a unidade técnica e o Parquet especial já teriam pugnado pelo arquivamento do feito, sem o julgamento de mérito, em função da ausência dos pressupostos de constituição e desenvolvimento do processo.
13.	Diante, portanto, dos elementos de convicção até aqui obtidos neste processo, o TCU pode promover o arquivamento da presente tomada de contas especial, sem o julgamento de mérito, nos termos do art. 212 do RITCU, em face da ausência dos pressupostos de constituição e desenvolvimento válido e regular do processo.
Ante o exposto, pugno pela prolação do Acórdão ora submetido a este Colegiado.
TCU, Sala das Sessões, em 31 de agosto de 2021.
Ministro-Substituto ANDRÉ LUÍS DE CARVALHO 
Relator